臺灣高雄地方法院民事判決　八十九年度訴字第三五○四號
　　原　　　告　辛○○
　　　　　　　　丁○
　　　　　　　　丙○
　　　　　　　　己○○
　　訴訟代理人　戊○
　　法定代理人　庚○○
　　被　　　告　甲○○
　　　　　　　　乙○○
右當事人間請求侵權行為損害賠償事件，本院判決如左：
    主      文
原告之訴及假執行之聲請均駁回。
訴訟費用由原告負擔。
    事實及理由
一、原告起訴主張：伊等之被繼承人郭健於民國八十八年八月十八日因發燒送往被告
    醫院治療，急診室經一番例行程序後，經被告醫院白天班醫師即被告乙○○為其
    施打點滴，點滴施打情形是同時吊三瓶注射，點滴速度又快，於施打期間一直沒
    有排尿，醫護人員又疏於注意，導致點滴不斷注入，引起全身水腫，當天下午由
    被告醫院小夜班醫師即被告甲○○接手，詎被告甲○○亦未注意郭健已連續數小
    時無排尿現象且心臟已有問題，卻於同日下午四時開立電腦斷層掃描單擅將郭健
    送至電腦斷層掃描室掃描，約過十分鐘後，郭健即被送回急救室急救，終於同日
    下午九點許導致心肺衰竭休克死亡。然而，郭健雖於五年前大腸癌手術割除，但
    癒後情況良好，定期追蹤，無癌細胞蹤影，平日亦無大病，僅有一次因感冒引起
    肺炎住院治療，雖八十二歲，然牙齒完整堅硬，無一顆假牙，食慾、精神均佳，
    只因此次身體微恙，送院治療，反遭醫療人員失察枉死，其情何堪，郭健為上校
    退休軍官，支領月退俸，每月三萬五千元左右，現因醫療人員疏失枉死，致減少
    領取至少八年薪俸，且原告辛○○因遭受此打擊，身心受創，退化成老年癡呆症
    ，並再度造成原告戊○等人之精神痛苦，又被告醫院為被告乙○○及甲○○之僱
    用人，應就原告所受損害，負侵權行為損害賠償責任。為此，爰依民法侵權行為
    第一百八十四條及第一百八十八條規定之損害賠償請求權，提起本訴。並聲明：
    (一)被告應連帶給付原告辛○○、丁○、丙○、己○○及戊○各新台幣（下同）五
    十萬元，及自起訴狀繕本送達翌日起至清償日止，按年息百分之五計算之利息。
    (二)願供擔保為條件之假執行宣告。
二、被告則以：被告乙○○及甲○○醫師為被告醫院受僱醫師，為郭健實施醫療行為
    並無任何疏失或不當之處，且郭健應係因本身之淋巴癌復發引發敗血性休克而死
    亡，實非被告等之醫療行為所致，原告等人前亦曾對被告二人提起刑事業務過失
    致死罪之告訴，案經檢察官調查證據後認定本件被告等並無任何醫療過失行為而
    做成不起訴處分，原告等不服提起再議，亦經台灣高等法院高雄分院檢察署駁回
    再議而告不起訴處分確定，且經原告聲請將本案送請行政院衛生署醫事審議委員
    會多次鑑定結果亦認被告醫師所施行之醫療行為均合於醫療常規，並無任何疏失
    或不當，足證本件被告二人並無任何侵權行為，原告之訴顯無理由等情置辯。並
    聲明：如主文所示，及陳明如受不利益判決，願供擔保，請准宣告免為假執行。
三、兩造不爭執之事實：
  (一)原告之被繼承人郭健，男性，八十二歲，於八十三年五月間因大腸惡性淋巴瘤，
    在被告醫院接受手術及化學治療，並長期於該院血液科追蹤，期間並因青光眼及
    白內障於該院眼科接受手術及門診追蹤。八十八年八月十八日上午十時十五分許
    ，郭健因發燒、盜汗與全身無力而至被告醫院急診處內科求治，由被告乙○○醫
    師為其診療，理學檢查顯示：體溫四十點七度，脈搏每分鐘一八一次（心電圖顯
    示為心房震顫並心搏過速），血壓130/84mmHg，呼吸每分鐘二二次，皮膚潮濕，
    意識清楚。實驗室檢查為白血球二七九四０/m㎡前往被告醫院急診，GOT182U/L
    ，GPT24U/L，膽紅素1.8mg/dL，LDH2180U/L；胸部Ｘ光疑似兩側陳舊纖維化病灶
    ；動脈血氣體分析數值PH7.324，PCO218.8，PO284.5，HCO39.5，初步判斷為疑
    似敗血性休克。被告乙○○醫師處置為：給予Verapamil   5mg靜注，Cefazolin
    1000mg靜注，Gentamicin120mg靜注，生理食鹽水500ml靜注及氧氣治療。中午十
    二時後由被告甲○○醫師接班繼續處置，當時之生命徵象為血壓130/67mmHg，心
    跳155次/分，呼吸36次/分。於下午十二時四十分給予NAHCO3(7  %)140ML後，下
    午一時五十一分之動脈血氣體分析結果為PH7.228，PCO237.3，PO284.9，HCO315
    ，下午二時三十分許再給予NAHCO3(7%)       140ml。下午三時病人之血壓降至
    88/49mmHg，心跳為176次/分，甲○○乃給予生理食鹽水1500ML靜注，而先前放
    置之導尿管之尿液收集量顯示，郭健到院後只有20ML之尿量，經照會血液科及感
    染科總醫師後，被告乙○○建議考慮加護病房治療，甲○○則建議腹腔電腦斷層
    掃描，並加上Metronidazole。病人於下午四時三十分送往電腦斷層攝影室（當
    時血壓為120/63mmHg，心跳156次/分，呼吸20次/分），同時間病人亦接受血小
    板（一單位）及冷凍血漿（三單位）之輸液。下午五時零五分病人正接受電腦斷
    層掃描時，被發現呼吸緩慢至停止，經電腦斷層檢查人員通知急診處理後，被告
    甲○○及護士抵達並展開心肺復甦術（包括心臟按摩、氣管插管及藥物注射），
    於心跳回復後，推回急診處接上人工呼吸器。經急救後，病人陷於深度昏迷及持
    續低血壓，經給予升壓劑（Dopamine，Eipinephrine），血容擴張劑（
    Gelifundol 500ml，生理食鹽水1500ml）及NaHCO3後，於下午六時十五分血壓測
    不到，延至下午九時心跳停止，宣告不治。
  (二)被告乙○○醫師及甲○○醫師均為被告醫院之受僱醫師。
  (三)原告前對被告乙○○及甲○○提起刑事業務過失致人於死告訴，經台灣高雄地方
    法院檢察署以八十九年度偵字第一二一一號不起訴處分，原告不服聲請再議，復
    經台灣高等法院高雄分院檢察署以八十九年度議字第一四三０號處分書駁回再議
    確定，此經本院調閱上開偵查卷證核閱屬實，並有上開八十九年度偵字第一二一
    一號不起訴處分書及八十九年度議字第一四三０號處分書在卷可稽。
四、本件應審酌之爭點乃：被告乙○○、甲○○醫師對郭健實施之醫療行為有無疏失
    而構成侵權行為，進而審究被告醫院應否與被告乙○○及甲○○醫師負連帶賠償
    責任？經查：
  (一)本件郭健死亡原因經被告醫院開立死亡證明書認定疑似淋巴癌復發，敗血性休克
    死亡。此有死亡證明書、在卷可稽，而經台灣高雄地方法院檢察署於刑事案件偵
    查中將郭健之醫療就診紀錄病歷、Ｘ光片及血液培養報告等資料檢送行政院衛生
    署醫事審議委員會鑑定結果亦認定：「病人之死因以敗血性休克最為可能。一般
    而言，敗血性休克之主要病、生理學變化屬周邊循環系統衰竭之分佈性休克，具
    有血管擴張、血液動靜脈分佈異常，有效血容積不足，高心輸出量及組織氧氣使
    用障礙等特點。其治療原則為(1)呼吸系統維持：包括氧氣治療及必要時之呼吸器
    治療(2)循環系統維持：使用大量輸液灌注（包括血液製品、點液輸液）以增加有
    效血容積，改善心輸出量，並以升壓劑來提升血壓；快速而足量之輸液注射是為
    病患急救時之根本措施(3)處理導致休克或加重休克之因素：投予抗生素，尋找感
    染源，必要時考慮外科手術治療；合併心律不整時，應處理不整脈，有嚴重代謝
    性酸血症，要考慮維持血液酸鹼值之措施。綜觀醫師乙○○與醫師甲○○之治療
    方式，均符合以上治療原則，包括(1)大量輸液灌注，下午三點病人血壓陡降後，
    給予生理食鹽水一千五百ML及冷凍血漿三單位。(2)矯正心律不整：以Verapamil
    處置上心室心搏過速。(3)矯正代謝性酸血症：給予NaHCO3。(4)投予抗生素：包括
    Cefazolin，Gentamicin及Metronidazole。(5)尋找感染源：胸部Ｘ光、腹部超音
    波及腹部電腦斷層掃描等。以上治療均符合規範，並無疏失之處」。有行政院衛
    生署八十九年八月三十一日衛署醫字第０八九００一三九二二號函送之該署醫事
    審議委員會鑑定書附卷可資參照（見台灣高雄地方檢察署八十九年度偵字第一二
    一一號偵查卷）。
  (二)由上可見，被告乙○○陳稱：我是值早上八點到十二點的班，病人剛來時，心跳
    比較快，有發燒情形，我們就查他發病原因，後來依他狀況判斷應該是敗血症等
    語。被告甲○○陳述：我是中午十二點到晚上十點的班，我剛接時有注意病人的
    生命跡象，病人心跳較快，發燒，經診斷認為是敗血症，而且病人有因大腸淋巴
    癌開過刀，也有作過化療，我們有跟家屬溝通及說明危險性，家屬也有簽同意書
    ，後來也有請血液腫瘤科及細菌感染科的醫師會診，因感染科醫師要查明感染原
    因才能進一步治療，所以建議做腹部電腦斷層找出感染源，後來在做電腦斷層中
    放射師發現病人有異狀，我們就過來做急救，急救後病人有救起來，我們再把病
    人送到急救間，我們跟家屬表示我們會儘量急救到最後，後來病人陸續發生狀況
    ，期間我們也都有在做治療，到了下午八點四十幾分，病人才沒有生命現象等情
    ，及證人即被告醫院之急診內科主任醫師顏慕庸於檢察官偵查中證稱：郭健一開
    始來時，有高燒，心肺功能衰弱，我們懷疑是敗血性休克，的末期，因為當時他
    心跳功能不穩定達一八０，而且無尿現象，血小板也只有二萬多，也有代謝性酸
    中毒，現象，經過檢驗後判定是敗血性休克末期，我們就大量給水希望能讓病人
    排尿，而且給他抗生素，並且查出感染病兆，但因敗血性休克末期，死亡率高達
    百分之七十，我們護士也有紀錄他們進入量及排出量，是紀錄在護理紀錄上，後
    來急救沒有正向反應，我們就找加護病房安置病人，因為病人過去有癌症，抽血
    後癌症指數高達二千多，我們為了找病兆安排病人照腹部電腦斷層，在做斷層中
    ，病人心肺衰竭我們給予急救後無效死亡，．．．我們為了病人性命的考量才在
    急診室給予急救，及要找出病兆等情（見台灣高雄地方檢察署八十八年度他字第
    九五五號卷八十八年十一月二十五日偵訊筆錄），應堪認其等處置病患郭健之醫
    療過程應符合醫療常規，並無疏失不當之處。
  (三)至於原告質疑郭健未排尿，被告醫師卻仍快速點滴注射，顯係造成病患水腫及死
    亡之主因，然此種推測並不符合醫理，因為敗血性休克病患出現乏尿現象之可能
    原因包括：(1)有效血容積不足以致腎臟灌流減少。(2)微細血管內病變造成血管栓
    塞。(3)代謝因素，如合併橫紋肌裂解症等，而以有效容積不足為最常見。因此，
    一般的治療方式乃為敗血性休克治療之根本措施－快速而足量之輸液注射，必要
    時每隔十分鐘可給予五百ML之輸液，在治療前一小時內，常可給到二千至三千ML
    之輸液，並同時監測病人之生命徵象，包括血壓、心搏、呼吸速率、尿量，以作
    為輸液治療之參考指標，目標是以回復病人之血壓，改善乏尿現象。而根據被告
    醫院之護理紀錄顯示：由上午十點三十分後，每隔三十分鐘紀錄心跳、脈搏及呼
    吸效率，病人於下午三點血壓掉至88/49MMHg，心跳176次/分，呼吸四十次/分，
    經輸液治療後，下午四點三十分之血壓為120/63MMHg，心跳150次/分，呼吸20次
    /分，顯然有改善。而大量輸液灌注在心臟功能不佳的病人，確有可能造成併發
    症，主要為肺水腫，臨床上病人會有呼吸急促，並會咳出粉紅色之泡沫痰，而病
    人的治療過程中，甚至包括急救過程及插入氣管內管後，均無肺水腫之徵象，顯
    然無此併發症。亦有上開行政院衛生署醫事審議委員會之鑑定書附卷可佐。
  (四)嗣經本院依原告聲請再次檢送郭健之病歷資料、Ｘ光片、血液培養報告、尿液培
    養報告及偵查筆錄等訴訟資料函請行政院衛生署醫事審議委員會針對原告質疑之
    事項再次鑑定被告醫師處理郭健醫療過程有無人為疏失及依醫師當時行為是否符
    合當時之醫療水準及專業技術？行政院衛生署醫事審議委員會鑑定書進一步表示
    意見：「綜觀乙○○醫師與甲○○醫師對於病患之臨床處置，符合一般對敗血症
    及敗血性休克病患之治療準則及規範，並無疏失。而家屬（原告）最大的爭議點
    有二：(1)快速而大量的點滴輸注，是病患後來呼吸停止，以致死亡之主要原因。
    此點於第一次鑑定時之說明很清楚。病人不似因肺水腫致死。而依據高雄榮民總
    醫院之給藥記錄，該病患所接受之點滴輸注量為生理食鹽水3500ml、Golufundol
    500ml及新鮮冷凍血漿三單位（約為750ml），為一般敗血性休克病患之合理給水
    量（約為4000~6000ml）並非家屬所言之二萬ML。(2)接受電腦斷層檢查之時機。
    此一病人在理學檢查無法尋找到感染源時，腹部電腦斷層掃描的確有其必要性。
    然而，在急重症病人接受電腦斷層檢查時，對於運送過程中，病人血壓、心跳、
    呼吸及血氧飽和度的監測，應加以注意，預防病人在移動與被挪動過程中，發生
    惡化。一般而言，醫院急診處或加護病房中，對於要轉送檢查或治療的病患，有
    各院自己的要求及注意事項，以供醫護人員在轉送病患時遵循。....  若甲○○
    醫師是在符合醫院規範下情況轉送病患，即無缺失。有關轉送病患之資料，在病
    歷上是八月十八日下午四時三十分之心跳、血壓、呼吸速率紀錄，及家屬自述，
    病人於轉送過程中有接受氧氣治療，沒有其他資料可作判斷。至於病人後來死亡
    是否與此有關，由於敗血性休克患者，在病發後七十二小時內均會有突發病情快
    速變化之可能，故不能推論轉送過程與病人死亡有確定之因果關係，若以病歷記
    載，對於敗血性休克病患之處理，高醫師與吳醫師所為，符合一般處理之準則與
    規範，其專業技能符合一般醫療水準」，此有行政院衛生署九十一年八月二日衛
    署醫字第０九一００四九三０一號函附之醫事審議委員會第九０二八四號鑑定書
    在卷可參。
  (五)再者，被告甲○○醫師對郭健實施腹部檢查時，曾檢附被告醫院製作之各項檢查
    副作用及併發症說明暨一般特殊檢查同意書等說明文件請郭健本人及原告戊○擔
    任見證人簽名確認同意接受被告醫院及醫師所實施必要之醫療處置，亦有該一般
    特殊檢查同意書附卷可證。堪認被告醫師已履行對患者郭健之說明義務，是原告
    堅稱被告醫師並未盡說明義務云云，顯有誤會。
  (六)雖原告復稱被告醫院偽造竄改病歷及行政院衛生署醫事審議鑑定委員會官官相護
    鑑定結果偏袒醫師云云，然此純屬原告個人主觀揣測意見，並無法具體舉證說明
    該病患之病歷紀錄何處不實，及該鑑定報告有何違反醫療學理及常規而偏袒被告
    之情事，因此原告此部分主張，自難採信。
  (七)綜上所述，郭健之死亡原因應係敗血性休克而導致，應堪認定。被告乙○○及甲○○處理病患郭健之醫療過程，業已綜合一切學理經驗判斷而採取適當治療方法
    ，符合醫療常規，已善盡注意及照護醫療之義務，並無醫療過失。
五、末按侵權行為所發生之損害賠償請求權，以有故意或過失不法侵害他人權利為其
    成立要件，若其行為並無故意或過失，即無賠償之可言。最高法院五十四年台上
    字第一五二三號判例意旨可資參照。本件被告乙○○及甲○○對病患郭健實施醫
    療行為之過程中，並無何疏失不當之處置，已如前述，揆諸前揭說明，被告乙○○及甲○○之行為，自不構成前開侵權行為損害賠償之要件，又被告醫院乃被告
    乙○○及甲○○之僱用人，被告醫院之受僱人之行為既不符合侵權行為之要件，
    被告醫院自亦毋庸負侵權行為損害賠償責任。從而，原告依民法第一百八十四條
    及第一百八十八條規定訴請被告連帶賠償原告每人五十萬元之精神慰撫金，及自
    本起訴狀繕本送達被告翌日起至清償日止，按年息百分之五計算之利息，即屬無
    據，不應准許，應予駁回。原告既受敗訴判決，其假執行之聲請，即失所附，應
    併予駁回。
六、本件事證已臻明確，兩造其餘未經援用之攻擊防禦方法，經審酌後認不影響本判
    決結果，爰不逐一論駁，附此敘明。
七、結論：原告之訴為無理由，依民事訴訟法第七十八條、第八十五條第一項前段，
    判決如主文。
中　　　華　　　民　　　國　　九十一　　年　 　十二　　月　 　十二　　　日
                              臺灣高雄地方法院民事第二庭
~B法　　　官　蘇姿月
右為正本係照原本作成。
如不服本判決，應於送達後廿日內，向本院提出上訴狀並表明上訴理由，如於本
判決宣示後送達前提起上訴者，應於判決送達後十日內補提上訴理由書（須附繕本）。
中　　　華　　　民　　　國　　九十一　　年　　 十二　　月　　 十二　　　日
~B法院書記官　歐文政
